【裁判字號】    90,判,158
【裁判日期】    900118
【裁判案由】    採取土石
【裁判全文】
最  高  行  政  法  院  判  決                      九十年度判字第一五八號
    再 審原 告  劉添福即永興砂石商行
    再 審被 告  宜蘭縣政府
    代  表  人  劉守成
右當事人間因採取土石事件，再審原告對本院中華民國八十八年三月十二日八十八年
判字第五七六號判決提起再審之訴。本院判決如左：
    主  文
再審之訴駁回。
再審訴訟費用由再審原告負擔。
    事  實
緣再審原告前於民國八十五年七月二日向再審被告申請採取宜蘭縣三星鄉○○○段玉
蘭小段六六地號附近蘭陽溪河川公地之土石，案經再審被告以八十五年七月八日八五
府建水字第七四二七○號函復礙難受理。再審原告不服，向台灣省政府提起訴願，經
台灣省政府以八十六年一月十四日八六府訴三字第一四四○五九號訴願決定「原處分
撤銷，由原處分機關另為處分」，嗣再審被告於八十六年九月九日以八六府建水字第
八九八九○號函重為處分，略謂「本府基於河川管理之需要，業停止受理申請使用河
川地採取土石，且貴行申請區域亦位於台灣省政府八十六年六月二十八日八六府水政
字第一五七八○七號函公告禁採範圍內，故本府礙難受理」，再審原告仍表不服，循
序提起行政訴訟，附帶請求損害賠償，為本院八十八年度判字第五七六號判決（下稱
原判決）駁回。茲再審原告以原判決有行政訴訟法第二七三條第一項第一款（修正前
第二十八條第一款）之再審情事為由，提起再審之訴，爰摘兩造訴辯意旨於次：
再審原告起訴意旨略謂：一、按修正前訴願法第二十四條規定：「訴願之決定確定後
，就其事件，有拘束各關係機關之效力」，再審原告申請河川公地砂石採取案，再審
被告於前處分所謂：「停止受理」，既經臺灣省政府八十六年一月十四日八六府訴三
字第一四四○五九號訴願決定書撤銷，並於理由欄指示：「本案停止受理處分之案件
，請依土石採取規則第十二條規定，受理申請辦理勘查之後報水利局審核決定。」再
審被告應受上開訴願決定之拘束，受理申請辦理而不為，竟於八十六年九月九日八六
府建水字第八九八九○號函，再度引用「停止受理」，退還再審原告申請書件，顯然
違反修正前訴願法第二十四條規定。又土石採取規則第二十條：「中央主管機關為保
存或調節土石供需，必要時得公告一定區域為保留區，停止受理土石採取」，已明訂
「停止受理土石採取」之公告係屬中央主管機關之權責。再審被告引用「停止受理」
之違法處分，顯然違背上揭土石採取規則第二十條規定。按行政訴訟法第一條第二項
規定：「逾越權限或濫用權力之行政處分，以違法論」，則再審被告所為處分，顯然
逾越權限而違背法令，嚴重損害再審原告合法權益。二、臺灣省河川管理規則第四十
七條：「管理機關應於河川治理計畫目標下許可採取砂石，並以穩定河床，不影響水
流流向及疏濬河道為主，得視河床地形變遷、通水斷面及其他因素，分段劃定若干可
採區及禁採區，並公告之。」，已明訂其法定方式，其公告必需「可採區」及「禁採
區」，方為適法。惟臺灣省政府八十六年六月二十八日八六府水政字第一五七八○號
公告依據一臺灣省河川管理規則第四十七條，其「公告主旨」僅「禁採」無「可採」
，顯然違反臺灣省河川管理規則第四十七條之法定方式。依民法第七十三條：「法律
行為。不依法定方式者，無效。」則臺灣省政府上揭僅禁採之公告，本屬無效。因鈞
院原判決於理由欄所謂：「如認整條河川均可或均不可採取砂石時，亦可公告全面准
許採取，抑或全面禁採，並非違背法定方式，而無效」，已違背臺灣省河川管理規則
第四十七條之法定方式。是鈞院原判決顯有適用法規錯誤之事實，為本件提起再審之
訴之理由，請判決將原判決廢棄，並撤銷一再訴願決定及原處分等語。
再審被告答辯意旨略謂：一、有關再審原告訴稱再審被告不依臺灣省政府八十六年一
月十四日八六府訴三字第一四四○五九號訴願決定書決定之拘束，而以八十六年九月
九日八六府建水字第八九八九○號函另為處分，違反修正前訴願法第二十四條規定一
節。查再審被告停止受理系爭土石採取申請之處分，雖曾經臺灣省政府上開訴願決定
撤銷，惟該撤銷意旨係以臺灣省政府建設廳於八十五年十一月七日為「研商宜蘭縣政
府公告停止受理轄內河川土石採取之申請之適法性及處理辦法」邀集經濟部、臺灣省
政府法規委員會等單位派員會同討論，於八十五年十二月二日以八五建水字第○三四
七○八號函送會議紀錄，並請原處分機關依研商結論事項辦理。卷查該研商結論：「
本案停止受理處分之案件，請依土石採取規則第十二條規定，受理申請辦理勘查之後
報水利局審核決定。」是本件宜依該研商結論辦理，始稱妥適。惟再審被告於事後以
八十六年十月十八日八六府建水字第一二二九九二號函臺灣省政府同意停止受理系爭
河段採取土石，並經臺灣省政府以八十六年十月三十日八六府水政字第○九七五六六
號函同意備查，該研商結論既與臺灣省政府上開同意停止受理函相牴觸，再審被告自
無依該研商結論辦理之餘地，有大院八十八年度判字第六四○號判決理由書後段可稽
。另臺灣省政府八十六年六月二十八日八六府水政字第一五七八○七號公告，係依據
臺灣省河川管理規則第四十七條規定所為之「禁採公告」，非為再審原告訴稱係為引
用土石採取規則第二十條規定所為之「停止受理」公告。本件再審原告向再審被告申
請土石採取，再審被告以該區業經臺灣省政府八十六年六月二十八日一五七八○七號
公告禁採而否准所請，並無應受理而不受理之情事。再審原告以處分書載有「歉難受
理」而訴稱再審被告有「不受理」之情事顯係誤解。是再審被告原處分函（八十六年
九月九日八六府建水字第八九八九○號函）於法並無不合，並無違反修正前訴願法第
二十四條之規定，再審原告當無據為提起再審之理由。二、依據臺灣省河川管理規則
第四十七條第一項規定，臺灣省政府就主、次要河川（蘭陽溪）有公告禁採之權責。
該府八十六年六月二十八日八六府水政字第一五七八○七號公告本縣蘭陽溪、羅東溪
禁採河段，並無違誤。本案再審被告對再審原告之申請案，經審核結果查其申請地點
既位於省府上開公告禁採範圍內，再審被告遂據以否准所請，函復再審原告歉難受理
，於法亦無不合。另再審原告一再主張，臺灣省政府上開公告，未依臺灣省河川管理
規則第四十七條規定之法定方式，應包含可採區與禁採區，依民法第七十三條之規定
，應為無效云云。經查大院八十八年度五三七號判決書理由後段：「．．．次查依據
臺灣省河川管理規則第四十七條規定：管理機關應於河川治理計畫目標下許可採取砂
石，．．．『得』視河床地形變遷、通水段面及其他因素，分段劃定若干可採區及禁
採區，並公告之。臺灣省政府依上述規定基於管理機關職權，以八十六年六月二十八
日八六府水政字第一五七八○七號公告宜蘭縣蘭陽溪、羅東溪禁採河段，乃依法令規
定為裁量權之行使。」另查大院八十八年度二八一號判決書理由後段「．．．管理機
關依臺灣省河川管理規則第四十七條規定，得視河床地形變遷、通水斷面及其他因素
，分段劃定若干可採區及禁採區；如認整條河川均可或均不可採取砂石時，亦可公告
全面准許採取，抑或全面禁採，並非違背法定方式，而使之無效。．．．」大院業已
詳查述明，再審原告主張，顯係對上揭條文認知有誤，不足採信。四、綜上所陳，再
審原告所訴各節，大院原判決亦已依法駁回在案，再審原告當無再據以提起再審之訴
之理由，再審原告主張，核無可採，敬請大院駁回再審原告之訴等語。
    理  由
按修正前行政訴訟法第二十八條第一款所謂適用法規顯有錯誤（即修正後之第二百七
十三條第一項第一款），係指原判決所適用之法規與該案應適用之現行法規相違背，
或與解釋判例有所牴觸者而言。至於事實認定之職權行使或法律上見解之歧異，再審
原告對之縱有爭執，要難謂為適用法規錯誤，而據為再審之理由。本件再審原告前於
民國八十五年七月二日向再審被告申請採取宜蘭縣三星鄉○○○段玉蘭小段六六地號
附近蘭陽溪河川公地之土石，案經再審被告以八十五年七月八日八五府建水字第七四
二七○號函復礙難受理。再審原告不服，向台灣省政府提起訴願，經台灣省政府以八
十六年一月十四日八六府訴三字第一四四○五九號訴願決定「原處分撤銷，由原處分
機關另為處分」。嗣再審被告於八十六年九月九日以八六府建水字第八九八九○號函
重為處分，略謂「本府基於河川管理之需要，業停止受理申請使用河川地採取土石，
且貴行申請區域亦位於台灣省政府八十六年六月二十八日八六府水政字第一五七八○
七號函公告禁採範圍內，故本府礙難受理」，再審原告仍表不服，提起訴願、再訴願
，遞遭決定駁回，提起行政訴訟，附帶請求損害賠償，經原判決駁回在案。再審原告
茲以原判決有修正前行政訴訟法第二十八條第一款之再審事由，提起再審之訴。經查
，原判決係以河川管理機關應於河川治理計畫目標下許可採取砂石，並以穩定河床，
不影響水流流向及疏濬河道為主，得視河床地形變遷、通水斷面及其他因素，分段劃
定若干可採區及禁採區，並公告之，為行為時臺灣省河川管理規則第四十七條第一項
所明定。管理機關依上開規定，得視河床地形變遷、通水斷面及其他因素，分段劃定
若干可採區及禁採區；如認整條河川均可或均不可採取砂石時，亦可公告全面准許採
取，抑或全面禁採，其僅公告禁採，並非違背法定方式而無效。又臺灣省政府雖曾於
民國七十七年二月三日以七七府建水字第一四四九五○號公告蘭陽溪河段之採石計畫
，惟基於事實需要，非不得於公告之後，就相同之區域為禁採之公告，以取代原開採
之計畫。又依中央法規標準法第十八條規定：「各機關受理人民聲請許可案件適用法
規時，除依其性質應適用行為時之法規外，如在處理程序終結前，據以准許之法規有
變更者，適用新法規。但舊法規有利於當事人而新法規未廢除或禁止所聲請之事項者
，適用舊法規。」本案再審原告於八十五年七月二日申請採取宜蘭縣三星鄉○○○段
玉蘭小段六六地號附近蘭陽溪河川公地之土石，再審被告先為否准，遭訴願決定撤銷
後重為處分之前，系爭申請土石採取之河段，既經臺灣省政府本於河川管理機關之權
責，於八十六年六月二十八日以八六府水政字第一五七八○七號公告為禁採區，則再
審原告申請採取該地點之土石，即係新規定所禁止之事項，自無中央法規標準法第十
八條但書規定之適用。是原處分否准申請，洵無違誤。一再訴願決定遞予維持，俱無
不妥。再審原告起訴論旨，難認有理由，其附帶損害賠償之請求，亦失依據，因而諭
知駁回再審原告之訴及其附帶損害賠償之請求。經核其適用之法規，與該案應適用之
現行法規不相違背，亦無牴觸解釋判例之情形，即無首揭說明所稱之適用法規顯有錯
誤之再審事由。雖再審原告為如事實欄起訴意旨之主張，惟查：(一)再審被告對於再審
原告申請採取土石一事，先為否准處分，固遭訴願決定撤銷，命再審被告應予受理勘
查後決定，但再審被告重為審查，申請地段已經河川管理機關公告禁採土石，則再審
被告據以否准，自無不合，其否准函中用「停止受理」一語，即為否准之意，係依前
訴願決定撤銷原處分後之新法規而為，於法並非無據，無關違反前訴願決定確定後之
拘束力之問題。(二)再審原告所引土石採取規則第二十條，乃中央主管機關為保存或調
節土石供需所為公告，與再審被告受理土石採取之申請，為不同之事，再審原告主張
再審被告所為「停止受理」（即否准申請）之原處分，違背土石管理規則第二十條關
於中央主管機關權責之規定，為逾越權限而違法云云，並不可採。(三)臺灣省政府於前
訴願決定後依行為時臺灣省河川管理規則第四十七條規定，公告禁採區，並非無效，
已經原判決論述甚明，再審原告猶執陳詞謂為無效，乃其一己歧異之法律見解，依前
述說明，不可資為再審理由。從而依再審意旨，難認原判決有再審事由，再審之訴應
予駁回。
據上論結，本件再審之訴為無理由，爰依行政訴訟法施行法第二條、行政訴訟法第二
百七十八條第二項、第二百八十一條、第九十八條第三項前段，判決如主文。
中    華    民    國      九十       年      一      月      十八       日
                    最 高 行 政 法 院  第 一 庭
                                審 判 長 法  官      黃  綠  星
                                         法  官      黃  合  文
                                         法  官      蔡  進  田
                                         法  官      黃  璽  君
                                         法  官      廖  宏  明
右  正  本  證  明  與  原  本  無  異
                                         法院書記官  邱  彰  德
中    華    民    國      九十       年      一      月      二十       日


司法院資訊處製作；財團法人民間司法改革基金會備份。
